最　高　行　政　法　院　判　決　　　　　　　　　九十一年度判字第一○五○號
　　再 審原 告　甲○○
　　再 審被 告　雲林縣政府
　　代　表　人　張榮味
右當事人間因徵收補償事件，再審原告不服本院中華民國八十九年五月二十二日八十
九年度判字第一五八四號判決，提起再審之訴。本院判決如左：
　　主  文
再審之訴駁回。
再審訴訟費用由再審原告負擔。
　　事  實
緣訴外人蔡大松所有坐落雲林縣北港鎮○○段一二八四之四三一、之四三二、之四三
三、之三四、之五四、之五地號土地，經再審被告民國七十八年五月十日府地權字第
三九五一○號公告徵收作為雲林縣北港鎮體育場工程用地，其地上物亦經再審被告八
十年五月六日府地權字第四五五五六號公告徵收。因蔡大松於昭和十七年元月十七日
（即民國三十一年一月十五日）即以戶主身分隱居，其地價補償費經法定繼承人蔡河
陽於八十三年二月二日委託再審原告代為領取完竣。嗣再審原告於八十六年間一再以
蔡大松繼承人身分向再審被告提出陳情，主張再審被告未於法定公告期間內發放補償
費，且於六年後提存，於法不合，地價補償費、地上改良物補償費未依法核算，再審
原告於公告期間對之異議，亦未依土地法第二百四十七條規定，提交標準地價委員會
評定云云。案經再審被告以八十七年一月十四日府地權字第八七○○○○○八八九號
函復：「．．．已由法定繼承人領竣且無異議，自無土地法第二百四十七條規定之適
用．．．。」再審原告不服，循序提起行政訴訟，為本院八十九年度判字一五八四號
判決駁回。再審原告以原判決有適用法令顯有錯誤之再審情形，提起再審之訴。茲摘
兩造訴辯意旨如次：
再審原告起訴意旨略謂：再審被告奉臺灣省政府七十八年四月十一日府地四字第一四
七八七七號函核准征收北港體育場工程用地，於七十八年五月十日以七八府地權字第
三九五一○號函通知公告征收，並依土地法第二百二十七條自七十八年五月十一日起
至七十八年六月十日止公告三十天。再審原告於公告期間，對地價補償費與土地改良
物補償費提出異議，再審被告未依法處理，且未依法提交該管市縣地價標準委員會評
定之。公告確定後，又逕自廢棄原公告確定征收案，未通知未發放地價補償費（蔡大
松所有坐落北港鎮○○段一二八四之四三二號等三筆之北港體育場用地）及北港體育
場工程用地十七筆土地改良物補償費，且未依土地法第二百三十七條提存待領，其公
告征收未完成，依司法院院字第二七○四號解釋與釋字第一一○號、四二四號解釋，
已失其效力，原判決認徵收有效，有違憲、違法、法理不明，偏袒再審被告之嫌。再
審被告係於七十八年五月十一日（北港體育場三筆）及七十九年二月八日（北港鎮○
○路工程用地三筆）二次公告征收蔡大松所有權地，其征收通知於八十三年二月二日
，相隔五、六年之久，依法已失其效力。如認該公告有效，應依土地法第二百四十條
：「保留征收之土地，應補償之地價依征收時之地價。」否則八十三年二月二日之征
收為違法之征收，違法之補償，非法定補償費，只領部分地價補償，不能非法主張已
領訖補償費。系爭北港體育場工程用地十七筆土地及北港鎮○○路工程用地三筆，共
二十筆土地為再審原告之水果園（以水泥板作圍牆）。土地改良之補償，以土地地上
物所有人、地上權人為補償對象。依行政院五十九年十二月一日台五十九內一○九○
七號令規定，關于征收土地之補償遇有拒絕受領，或不能受領等情事，應於征收公告
期滿後十六日起一個月內辦理提存待領。本件征收二十筆土地改良物補償費，並未於
法定期間內（七十八年六月二十六日起一個月內）提存。其公告征收確定三年後，始
於八十年三月二十六日查估再公告實屬不法。且於六年後之八十三年四月八日及八十
五年七月二十二日，二次提存法院，係非法定期間、非法定土地改良物補償費。復查
，系爭土地所有權人蔡大松係再審原告之祖父，法定繼承人蔡河陽為再審原告之胞兄
，再審原告係土地所有權人蔡大松之合法繼承人。系爭土地係再審原告兄弟分家分產
所分得之土地，其中六筆土地乃分割自再審原告兄弟所繼承之土地，經多次申請，於
六十八年回復所有權。再審原告亦係耕作四十餘年之現耕人、地上權人、地上物所有
人、納稅義務人及土地法第二百二十七條所定之「他項權利人」、「土地權利利害權
利人」，法定繼承人蔡河陽具領補償費之受委託人。依土地法第二百二十七條，再審
原告曾於七十八年六月十六日及七十八年六月八日公告期間，依法提出異議，八十年
三月二十六日及八十年六月五日二次查估與八十三年四月八日提存十二筆地上物，及
八十五年七月二十二日提存，係屬非法之「土地改良物補償費」，其三年後重新查估
與六年後提存，於法不當，有違土地法第五條、第二百十五條、第二百二十一條、第
二百二十七條、第二百三十三條、第二百三十七條、第二百四十七條之規定。再審被
告捏造答辯：「北港體育場工程用地內蔡河陽先生所有之農林作物建築補償費，並已
依法提存法院。」蔡河陽答稱「沒有」，此請再審被告提出「法院提存單」。征收二
十筆土地是再審原告之水果園，不可能有蔡河陽之農林作物與建築物，是再審被告公
告征收程序違背法令，且違誤征收，有重大之瑕疵，所述虛偽不實。原判決顯有民事
訴訟法第四百六十八條規定之適用法規不當之違法，請判決廢棄，更為適當之判決，
以符法紀，並請行言詞辯論等語。
再審被告答辯意旨略謂：本件再審原告之祖父蔡大松所有坐落於北港鎮○○段一二八
四之四三一地號等土地，經報奉准予徵收為雲林縣北港鎮體育場、太平路等工程用地
。再審被告於七十九年以七九府地權字第二三六四七號函通知發放各項補償費，補償
標準依據平均地權條例第十條規定，按徵收當期毗鄰非公共設施保留地之平均公告土
地現值補償其地價。因所有權人於日據時代昭和十七年元月十七日（即民國三十一年
元月十五日）以戶主身份隱居，有關其被徵收土地之地價補償費之核發，經台灣省政
府地政處八十一年九月十八日八十一地二字第八二四五一號函核示依內政部八十一年
五月七日台內地字第八一七六五六號函頒「繼承登記法令補充規定」第二點第二款規
定，審定法定繼承人為蔡河陽，復由蔡河陽委託再審原告領訖前開地價補償費。至於
上項工程用地範圍內再審原告所有之地上物補償費，再審被告以臺灣雲林地方法院提
存所八十三年度存字第二四九號及八十五年度存字第四一四號提存書提存法院在案。
又再審原告陳以本案土地及土地改良物補償應提交「本縣地價及標準地價評議委員會
評議」乙節，查土地法第二百四十七條所稱對於補償地價之估定有異議，應提交標準
地價評議委員會評定者，係指同法第二百三十九條第三款未依法規定地價之土地而言
，為內政部六十年五月一日合內地字第四一三二○四號函示在案。且再審原告非上開
徵收土地之合法繼承人，係無權利人，所陳應屬依法無據。再查有關本案再審原告所
有土地改良物（砂崙）遷移費，前經大院八十二年度裁字第六八四號、八十二年度判
字第一二七號判決「再審之訴駁回」，及內政部八十三年十一月二十四日台（八三）
內訴字第八三○四七七六號再訴願駁回在案。綜上所陳，本案土地征收補償事件，再
審被告依據土地法第二百零八條辦理徵收公告及同法第二百二十七條發放補償費，一
切依照法定程序辦理完竣。再審原告所訴為無理由，請判決駁回其再審之訴等語。
　　理  由
按行政訴訟法第二百七十三條第一項第一款所謂適用法規顯有錯誤，係指原判決所適
用之法規與該案應適用之現行法規相違背，或與解釋判例有所牴觸者而言。至於事實
之認定或法律上見解之歧異，再審原告對之縱有爭執，要難謂為適用法規顯有錯誤，
而據為再審之理由。本件原判決係以「土地改良物被徵收時，其應受之補償費，由該
管市、縣地政機關會同有關機關估定之。」「對於第二百三十九條、第二百四十一條
或第二百四十二條之估定有異議時，該管市縣地政機關應提交標準地價評議委員會評
定之。」土地法第二百四十一條、第二百四十七條固定有明文。惟本件再審原告於八
十六年三月七日、同年七月二十四日及十月一日向再審被告提出之陳情書，所述及經
再審被告於七十八年及七十九年間公告徵收，作為北港鎮體育場及太平路用地之坐落
雲林縣北港鎮○○段0000－000、0000－000、0000－000、0
000－000、一二八四－五四、一二八四－五號等土地，係屬訴外人蔡大松所有
，蔡大松於日據時代昭和十七年一月十七日（即民國三十一年一月十五日）以戶主身
份隱居，有關其被徵收土地之地價補償費之核發，經台灣省政府地政處八十一年九月
十八日八十一地二字第八二四五一號函核示，依內政部八十一年五月七日台內地字第
八一七六五六號函頒「繼承登記法令補充規定」第二點第（二）款規定審定法定繼承
人為蔡河陽，復由蔡河陽領訖前開地價補償費等情，為再審原告所不爭。另關於其土
地改良物（砂崙）之遷移費用之補償，前經再審原告提起行政訴訟，請求再審被告予
以合法補償，亦經本院八十一年度判字第一二五二號判決（原判決誤為八十一年度判
字第一九三一號）以無理由予以駁回，嗣再審原告提起再審之訴，亦遭本院八十一年
度判字第一九三一號、八十二年度判字第一二七號（原判決僅載八十二年度判字第一
二七號）判決駁回在案，有該判決書影本附處分卷足憑。是再審原告並非上開土地之
所有權人，所為陳情將上開六筆土地補償標準及土地改良物補償（即砂崙遷移費用）
提交雲林縣地價及標準地價評議委員會評議，即屬於法無據。至再審原告起訴意旨另
提及其他土地改良物，包括地上物及農作部分之徵收補償，因該部分原非在再審原告
之陳情範圍之內，有陳情書附原處分卷可按，即非原處分及訴願對象，本院自不得加
以審酌，是再審被告否准再審原告之申請，核無違誤，一再訴願決定遞予維持，俱無
不合。再審原告起訴為無理由，而駁回再審原告前訴訟程序之訴，經核無所適用之法
規與應適用之現行法規相違背，或與解釋判例有所牴觸情形。再審原告猶執詞主張其
對地價補償費與土地改良物補償費提出異議，再審被告未依法處理，且未依法提交該
管市縣地價標準委員會評議，於法不合，本件土地改良補償費之查估、提存，違反土
地法第五條、第二百十五條、第二百二十一條、第二百二十七條、第二百三十三條、
第二百三十七條、第二百四十七條之規定云云，係對原判決前開事實認定及法律見解
為爭執，揆諸首揭說明，不得據以再審。次查土地法第二百三十七條規定，應受補償
人拒絕受領或不能受領或所在地不明者，縣（市）地政機關得將應發給之補償地價及
補償費提存之。縣（市）機關未為提存，僅生補償費未發給完竣，需地機關尚未取得
徵收土地所有權效果，原徵收處分並未因而失其效力。行政院五十九年十二月一日台
五十九內一○九○七號令規定之提存間，係訓示規定，未於一個月內辦理提存，徵收
亦不因而失其效力。司法院院字第二七○四號及釋字第一一○號解釋，所指未於十五
日發給補償費，徵收因而失其效力，與公告發給而應受補償人未領取情形有間。系爭
土地之徵收，非土地法第二百四十條所定保留徵收。綜上，本件再審之訴顯無再審理
由，應予駁回。又本件事證明確，無行言詞辯論之必要，附此明。
據上論結，本件再審之訴為顯無再審理由，依行政訴訟法第二百七十八條第二項、第
九十八條第三項，判決如主文。
中　　華　　民　　國　　九十一　　　年　　　六　　　　月　　二十一　　　日
                    最 高 行 政 法 院  第 一 庭
                                審 判 長 法  官　　　黃　綠　星
                                         法  官      高　啟　燦
                                         法  官　　　蔡　進　田
                                         法  官　　　黃　璽　君
                                         法  官　　　廖　宏　明
右  正  本  證  明  與  原  本  無  異
　　　　　　　　　　　　　　　　　　　　 法院書記官　邱　彰　德
中　　華　　民　　國　　九十一　　　年　　　六　　　　月　　二十一　　　日
